臺北高等行政法院判決　　　　　　　　　　　　　　　九十年度訴字第五六五八號
　　　　　　　　　　　　　　　.
　　原　　　告　甲○○
　　法定代理人　乙○○
　　被　　　告　私立銘傳大學
　　代　表　人　丙○（校長）
　　訴訟代理人　戊○○
　　　　　　　　己○○
　　　　　　　　丁○○
右當事人間因退學事件，原告不服教育部中華民國九十年七月十九日台（九０）訴字
第九００七三三九二號訴願決定，提起行政訴訟。本院判決如左：
　　主  文
原告之訴駁回。
訴訟費用由原告負擔。
    事  實
一、事實概要：
  原告原係銘傳大學（以下簡稱該校）風險管理與保險學系一年級學生，因八十九學
  年第一學期學業成績達二分之一以上科目不及格，經該校以民國（下同）九十年一
  月十八日退學通知書通知家長乙○○，有關其子弟依該校學則第三十八條規定應予
  退學，並經郵政機關於九十年一月二十日送達於台北市○○○路○段一號八樓之三
  乙○○之住所地，由其大廈管理員簽收，惟原告遲至九十年二月十三日始向該校提
  起申訴，案經該校學生申訴評議委員（以下簡稱申評會）依學校申訴評議委員會設
  置辦法第五條規定：「本校學生收到學校對其個人生活、學習獎懲處分書、如有不
  服，應於次日起十日內以書面向本會提出申請．．．。」以原告未依該規定期限向
  申評會提出申訴，而為不受理之決定。原告不服，提起訴願，經遭駁回，遂提起本
  件行政訴訟。
二、兩造聲明：
　(一)原告聲明（未於言詞辯論期日到場，據其具狀所為之聲明及陳述如左）：訴願決
    定暨原處分均撤銷。
  (二)被告聲明：駁回原告之訴。
三、兩造之爭點：原處分（退學通知書）之作成與送達是否合法？二一退學之規定是
    否違反法律保留原則？
　(一)原告主張之理由：
    1.按法院之判決或一般行政機關之決定處分，均必須送達當事人本人收受，始發
      生送達效力，並在裁判書或決定處分書上載明不服判決或決定處分應於收到判
      決或決定處分後XX日內提起上訴或訴願。原告係七十年十月六日出生，雖無訴
      訟能力，但有當事人能力，查本件被告對原告之退學處分係以大宗郵件寄送各
      家長，性質上是一般通知抑或處分，意義不明。如係處分，則應對當事人即原
      告送達始為合法，且必須依一般訴訟文書載明當事人及法定代理人姓名，並對
      當事人及法定代理人送達始為合法。
    2.惟查被告僅在大宗郵件文件上載「家長」，並未依法記載受處分人及法定代理
      人姓名，且僅寄送家長乙○○，並未送達受處分人，原告家長於九十年二月六
      日收受退學通知，復以家長身分向校方提出申訴（附帶把學生甲○○姓名列在
      後面以資識別）。被告既未依法將退學通知送達原告，其處分文書之記載及送
      達均不合法。如被告之通知視同處分者，則家長提出申訴，則應視為訴願，依
      訴願法第十四條規定，其期間應自受處分人收受處分之翌日起三十日，惟被告
      竟率以原告未於收受原處分後十日內提出申請而為不受理決定，顯屬於法有違
      。況原處分書，僅送達家長，且係以大宗郵件寄送，由大樓管理員以大樓戳章
      收受，並未送達於受處分人，而該大樓管理員於九十年二月六日始轉達家長，
      因其間遇春節長假，家長不在台北，而原告自一月中旬期考後即赴南部照顧罹
      患重病之外祖母，迄二月下旬元宵節後才返台北，亦有原告於三月五日寫信給
      被告信函可稽，故被告率以原告收受原處分書未於十日內提出申請而為不受理
      之決定，顯屬無據亦屬違法。又被告於通知家長之用箋文件上，亦故意不載明
      不服處分應於收到處分後xx日內向xx機關提起訴願，有違誠信原則，實仍不脫
      威權時代心態，使一般缺乏法律知識之學生，以為只要被學校退學處分，即無
      依法提起訴願或行政訴訟之救濟途徑，致有不少遭受退學學生因不堪精神打擊
      而跳樓自殺等情事發生，其剝奪學生之訴訟及受教育之基本權利，莫此為甚。
    3.被告對於學生一學期修習學分不及格達二分之一，未予補考或重修機會，即勒
      令退學之規定及處分，顯違憲法保障國民受教育之基本權利：
      (1)按國民有受國民教育之權利義務（憲法第二十一條）；國民受教育之機會一
        律平等（憲法第一五九條）；中華民國人民，無分男女、宗教、種族、階級
        、黨派，在法律上一律平等（憲法第七條）；凡人民之其他自由及權利、不
        妨害社會秩序、公共利益者均受憲法之保障（憲法第二十二條）；以上各條
        列舉之自由權利，除為防止妨礙他人自由、避免緊急危難、維持社會秩序或
        增進公共利益所必要者外，不得以法律限制之（憲法第二十三條）。
      (2)又限制人民權利義務之事項及其他重要事項應以法律定之者，均應以法律定
        之，中央法規標準法第五條第二款、第四款定有明文；且應以法律規定之事
        項，不得以命令定之；命令不得牴觸憲法或法律，觀諸同法第六條、第十一
        條之規定其明。
    4.據上所述，被告有關退學之規定及處分，顯違上揭憲法所規定有關保障國民受
      教育之基本權利，且未依訴願法規定對當事人為合法送達，而訴願決定機關教
      育部，竟對被告之違法處分，未加糾正，甚至未依法在訴願決定書上依法載明
      當事人之法定代理人姓名並送達，尤屬不當且違法。
　(二)被告主張之理由：
    1.依行政程序法第二十二條第一項第一款、第二項及同法第六十九條規定，與行
      政訴訟法第二十七條第一項及第六十四條第一項規定，對於向無行政程序之行
      為能力者或無訴訟能力者送達時，應向其法定代理人為之，矧該法規意旨乃為
      保護未成年人所致。按原告當時未滿二十歲，非屬得獨立以法律行為負擔義務
      之人，被告為保障其權益，應向其法定代理人送達，前揭退學通知於法並無違
      誤，且於被告所為之退學通知書上，已可明白顯示受退學處分者為原告，故原
      告指摘被告處分文書之記載與送達均不合法，顯無理由。
    2.被告之教務處於九十年一月十九日寄出原告退學通知書，經郵政機關於九十年
      一月二十日送達，而原告於九十年二月十三日方向被告學生申訴評議委員會提
      起申訴，該委員會依被告學生申訴評議委員會設置辦法第五條、第八條、第十
      一條規定，以被告之申訴已逾十日不變期間，故決議不受理，而原告主張收受
      送達者乃其大樓管理員，然交通部郵政總局訂頒郵政規則第一百二十八條及一
      百六十一條第二項規定，可推知該送達已由該管理員負責轉交。
    3.本訴訟之關鍵非上述程序問題，乃因被告學業成績不及格科目學分數，達於該
      學期修習學分總數二分之一（即一般所稱二一退學），自八十九年訴字一八三
      三號判決以來，對二一退學之合法性，一再於被告以及所有公私立大專院校中
      被廣泛討論，亦有許多遭受二一退學學生援引該判決作為申訴、訴願以及訴訟
      理由，惟從大法官釋字三八二號解釋理由書「受理學生退學或類此處分爭訟事
      件之機關或法院，對於其中涉及學生之品行考核、學業評量或懲處方式之選擇
      ，應尊重教師及學校本於專業及對事實真象之熟知所為之決定，僅於其判斷或
      裁量違法或顯然不當時，得予撤銷或變更。」且依大法官釋字三八０號解釋「
      憲法第十一條關於講學自由之規定，係對學術自由之制度性保障‧‧‧其自治
      權之範圍，應包含直接涉及研究與教學之學術重要事項‧‧‧」被告以為前揭
      高等行政法院判決對於大學自治之精神似有誤會，其忽略二一退學（或其他退
      學處分）亦屬各公私立大學之權益，倘若僅以學生之學習權作為出發點，對於
      各大學之學術自由全然不加以重視，反致憲法所欲保障之講學自由之內涵將被
      剝奪殆盡，衡量目前大學入學之難易及就整體研究環境以及學術地位等因素加
      以考慮，實不應斷然宣告此本質上為基本權利衝突中，何方得勝，而應尋求相
      互調和之社會共識與政策立法，甚難僅由司法機關單方作出孰之權益為優劣之
      判斷。
　　理  由
一、原告經合法通知，未於言詞辯論期日到場，核無行政訴訟法第二百十八條準用民
    事訴訟法第三百八十六條各款所列情形，爰依被告聲請，由其一造辯論而為判決
    。又原告起訴時併列訴願機關教育部為被告，惟按行政訴訟應以原處分機關為被
    告，原告顯係贅列訴願機關為被告，且原告於其後之陳報狀及辯論意旨狀業已剔
    除訴願機關，合先敘明。
二、查原告原係銘傳大學風險管理與保險學系一年級學生，因八十九學年第一學期學
    業成績達二分之一以上科目不及格，經該校以九十年一月十八日退學通知書通知
    家長乙○○，有關其子弟依該校學則第三十八條規定應予退學，並經郵政機關於
    九十年一月二十日送達於台北市○○○路○段一號八樓之三乙○○之住所地，由
    其大廈管理員簽收，惟原告遲至九十年二月十三日始向該校提起申訴，案經該校
    學生申訴評議委員依學校申訴評議委員會設置辦法第五條規定：「本校學生收到
    學校對其個人生活、學習獎懲處分書、如有不服，應於次日起十日內以書面向本
    會提出申請．．．。」以原告未依該規定期限向申評會提出申訴，而為不受理之
    決定，原告不服，提起訴願，經遭決定駁回等情，有退學通知書、銘傳大學學生
    申訴評議委員會評議決定書、原告八十九學年度第一學期成績單、傳真查詢國內
    各類掛號郵件查單、訴願決定書等附原處分卷可稽，自堪認為真實。
三、依行政程序法第二十二條第一項第一款、第二項及第同法六十九條第一項規定，
    與行政訴訟法第二十七條第一項及第六十四條第一項規定，對於無行政程序之行
    為能力人或無訴訟能力人為送達時，應向其法定代理人為之，查本件原告係七十
    年十月六日出生，當時未滿二十歲，非屬得獨立以法律行為負擔義務之人，被告
    乃向其法定代理人送達前揭退學通知，於法並無違誤，查被告之教務處於九十年
    一月十九日寄出原告退學通知書，經郵政機關於九十年一月二十日送達原告法定
    代理人乙○○之住所地台北市○○○路○段一號八樓之三，由其大廈管理員代收
    並蓋有該大廈之收發章，此有傳真查詢國內各類掛號郵件查單上註記「經查該件
    業於九十年一月二十日妥投，妥投收據傳真如後，以為投到之據」「由吉慶大廈
    管理員簽收」等語附原處分卷可稽，本件應已發生送達之效力（最高行政法院九
    十年判字第二一○四號判決、九十年裁字第三八七號、九十一年裁字第三號裁定
    參照），而原告於九十年二月十三日始向被告學生申訴評議委員會提起申訴，該
    委員會依被告學生申訴評議委員會設置辦法第五條、第八條、第十一條規定，以
    被告之申訴已逾十日不變期間，故決議不受理，並無違誤。又被告所為之退學通
    知書上，已可明白顯示受退學處分者為原告，僅退學通知送達家長而已，故原告
    指摘被告退學通知書之記載與送達均不合法云云，應無可採。
四、按憲法第十一條關於講學自由之規定，係對學術自由之制度性保障，就大學教育
    而言，應包含研究自由、教學自由及學習自由等事項。大學法第一條第二項規定
    ：「大學應受學術自由之保障，並在法律規定範圍內，享有自治權。」其自治權
    之範圍，應包含直接涉及研究與教學之學術重要事項，為司法院大法官釋字第三
    八○號解釋在案。準此可知，大學自治之事項，即屬學術自由之事項，包含研究
    自由、教學自由及學習自由等事項，除法律別有明文規定者外，應任諸大學自由
    決定，在此自由決定之自治範圍內，並無法律保留原則之適用。申言之，大學自
    治為憲法保障學術自由所應建制之範圍，大學因而有自治權，無待於法律之授予
    。大學法第一條第二項規定：「大學應受學術自由之保障，並在法律規定範圍內
    ，享有自治權」，在指明自治權之行使，不得與法律之規定相違背，殊不能解為
    須經法律授權，始有自治範圍。又教學自由之範疇，諸如課程設計、科目訂定、
    講授內容、學力評定、考試規則等，均在保障之列（前述解釋理由書），為大學
    自治之事項，其影響於學生權益者，所在多有，惟屬教學自由本質上之需求所生
    之當然結果，基於保障教學自由之本旨，仍應任由大學自治，不能反以學生有受
    教育權或學習權之存在，認在此範圍內有法律保留原則之適用，致失憲法對於大
    學自治設為制度性保障之規範價值。大學學生入學就讀，應維持如何之成績標準
    ，應有如何之學習成果，涉及大學對學生學習能力之評價，及學術水準之維護，
    與大學之研究及教學有直接關係，影響大學之學術發展與經營特性，屬大學自治
    之範圍，既無法律另設規定，則大學自為規定，即無不合（最高行政法院九十一
    年度判字第四六七號判決參照）。本件被告於該校學則第三十八條規定：「學生
    學期學業成績不及格科目之學分數，達該學期修習學分總數二分之一者，應令退
    學」，而原告八十九學年度第一學期修習學分總數為十八學分，不及格學分數為
    十學分，有原告八十九學年度第一學期成績單附原處分卷可稽，原告不及格科目
    學分數既已達於該學期修習學分總數二分之一（即一般所稱二一退學），被告因
    而依該校學則第三十八條規定予以退學處分，揆之上開說明，係屬大學自治之範
    圍，並無法律保留及授權明確性原則之適用，原告主張被告對於學生一學期修習
    學分不及格達二分之一，未予補考或重修機會，即予勒令退學之處分，顯違憲法
    保障國民受教育之基本權利云云，自屬無據。
五、綜上所述，被告以原告不及格科目學分數已達於該學期修習學分總數二分之一，
    因依該校學則第三十八條之規定予以退學處分，並無不合，其退學通知書之送達
    亦屬合法，訴願決定予以維持，亦無不合，原告徒執前詞，聲請撤銷，為無理由
    ，應予駁回。
據上論結，本件原告之訴為無理由，爰依行政訴訟法第九十八條第三項前段、第二百
十八條、民事訴訟法第三百八十五條第一項前段，判決如主文。
中　　華　　民　　國　　九十一　　　年　　　七　　　　月　　　八    　　日
                      臺 北 高 等 行 政 法 院   第 六 庭
                                         審 判 長 法  官  林樹埔
                                                  法  官　闕銘富
                                                  法  官　曹瑞卿
右為正本係照原本作成。
如不服本判決，應於送達後二十日內，向本院提出上訴狀並表明上訴理由，如於本判
決宣示後送達前提起上訴者，應於判決送達後二十日內補提上訴理由書（須按他造人
數附繕本）。
中　　華　　民　　國　　　九十一　　年　　　七　　　　月　　　八　　　　日
            　　　　　　　　　　　　　　    　    書記官  陳圓圓
